ACORDAO-COMPLETO-2500813

ACÓRDÃO 1252/2022 ATA 20/2022 - PLENÁRIO

VISTOS, relatados e discutidos estes embargos de declaração opostos por Renato Neves da Rocha Filho contra o Acórdão 1762/2021-TCU-Plenário, por meio do qual o Tribunal julgou o relatório de auditoria de conformidade realizada nas obras do prolongamento do quebra-mar do porto organizado de Salvador, sob responsabilidade da Companhia Docas do Estado da Bahia (Codeba) e, no que interessa ao embargante, acolheu parcialmente suas razões de justificativa e aplicou-lhe multa no valor de R$ 5.000,00,
ACORDAM os Ministros do Tribunal de Contas da União, reunidos em sessão do Plenário, ante as razões expostas pelo Relator, em:
9.1. com fundamento nos arts. 32, inciso II, e 34 da Lei 8.443/1992, conhecer e acolher os embargos de declaração;
9.2. conceder efeitos infringentes aos embargos de declaração a fim de excluir a multa aplicada a Renato Neves da Rocha Filho por meio do item 9.4 do Acórdão 1762/2021-TCU-Plenário, mantendo-se inalterado o restante da deliberação embargada;
9.3. dar ciência desta deliberação ao embargante.

Embargos de declaração contra o acórdão por meio do qual o Tribunal julgou o relatório de auditoria de conformidade realizada nas obras do prolongamento do quebra-mar do porto organizado de Salvador.

Companhia das Docas do Estado da Bahia.

3. Embargante: Renato Neves da Rocha Filho (XXX.075.725-XX).

13.1. Ministros presentes: Ana Arraes (Presidente), Walton Alencar Rodrigues, Aroldo Cedraz, Bruno Dantas (Relator), Vital do Rêgo, Jorge Oliveira e Antonio Anastasia.
13.2. Ministro-Substituto convocado: André Luís de Carvalho.

Consórcio Construtor Equipav/Ivai

BRUNO DANTAS

Ministro Bruno Dantas.

Trata-se de embargos de declaração opostos por Renato Neves da Rocha Filho (peças 245-246) contra o Acórdão 1762/2021-TCU-Plenário, por meio do qual o Tribunal julgou o relatório de auditoria de conformidade realizada nas obras do prolongamento do quebra-mar do porto organizado de Salvador, sob responsabilidade da Companhia Docas do Estado da Bahia (Codeba) e, no que interessa ao embargante, acolheu parcialmente suas razões de justificativa e aplicou-lhe multa no valor de R$ 5.000,00.
Ciente do teor do Acórdão 1762/2021-TCU-Plenário em 9/8/2021 (peças 236 e 253) , Renato Neves da Rocha Filho opôs os presentes embargos em 16/8/2021 (peça 245) .	
Nesta oportunidade, o embargante alega que, quanto aos serviços de enrocamento, a deliberação recorrida estaria eivada de omissão em razão da ausência de documentos que comprovassem a afirmação da equipe de auditoria de que existiriam outras vias de escoamento para as pedras, além da via marítima (peça 245, p. 4-5) .
Alega, também, que a deliberação teria sido contraditória ao não fazer referência às peças 184, 185 e 199 dos autos, as quais demonstrariam a atuação da engenheira para subsidiar a decisão do embargante e permitiriam estabelecer a cadeia decisória que o conduziu à aprovação do projeto básico (peça 245, p. 5-7) .
Diante das questões aduzidas, o embargante finaliza com o seguinte pedido:
" (...) requer o recebimento e processamento dos aclaratórios nos termos das normas instrumentais deste Egrégio Tribunal de Contas da União, em especial a suspensão dos demais prazos processuais, para que sejam a omissão e contradição alhures apontadas, caso reconhecidas, corrigidas e inclusas no Relatório e Voto que subsidiaram o venerável Acórdão 1762/2021-TCU-Plenário. 
Em caso de eventual acolhimento dos Embargos, que lhes sejam conferidos efeitos infringentes para reforma da sanção aplicada ao Recorrente."
	É o relatório.

Henrique de Sousa Lima (53.484/OAB-DF), representando Renato Neves da Rocha Filho.

Não atuou.

FISCOBRAS 2017. COMPANHIA DAS DOCAS DO ESTADO DA BAHIA. CONTRATO 2/2013. PROLONGAMENTO DO QUEBRA-MAR NORTE DO PORTO ORGANIZADO DE SALVADOR/BA. ORÇAMENTO INADEQUADO. FISCALIZAÇÃO DEFICIENTE. DESCONFORMIDADES NO EDITAL DE LICITAÇÃO. ADOÇÃO DE MEDIDA CAUTELAR PARA RETENÇÃO DE PAGAMENTOS. RESCISÃO DO CONTRATO. PERDA DE OBJETO DA MEDIDA CAUTELAR. OITIVAS. AUDIÊNCIAS. REJEIÇÃO DE PARTE DAS RAZÕES DE JUSTIFICATIVA. MULTA. DETERMINAÇÕES. CIÊNCIA. EMBARGOS DE DECLARAÇÃO. OMISSÃO. CONHECIMENTO E ACOLHIMENTO. EFEITOS INFRIGENTES. EXCLUSÃO DA MULTA APLICADA AO EMBARGANTE.

RELATÓRIO DE AUDITORIA (RA)

Secretaria de Fiscalização de Infraestrutura Portuária e Ferroviária (SeinfraPortoFerrovia).

Trata-se de embargos de declaração opostos por Renato Neves da Rocha Filho (peças 245-246) contra o Acórdão 1762/2021-TCU-Plenário, por meio do qual o Tribunal julgou o relatório de auditoria de conformidade realizada nas obras do prolongamento do quebra-mar do porto organizado de Salvador, sob responsabilidade da Companhia das Docas do Estado da Bahia (Codeba) e, no que interessa ao embargante, acolheu parcialmente suas razões de justificativa e aplicou-lhe multa no valor de R$ 5.000,00.
Satisfeitos os requisitos atinentes à espécie, os presentes embargos devem ser conhecidos, com fundamento nos arts. 32, inciso II, e 34 da Lei 8.443/1992. 
Antes de adentrar as questões suscitadas nos embargos de declaração, relembro que a multa aplicada ao embargante se deveu ao fato de ter aprovado o projeto básico e o orçamento da licitação com deficiências.
No voto condutor da deliberação embargada, registrei o seguinte:
"34. (...) a análise da conduta de Renato Neves da Rocha Filho deve avaliar se supervisão, a coordenação e o controle das atividades da gerência de infraestrutura por ele exercidos foram adequados.
35. Nesse sentido, embora o projeto básico tenha sido aprovado em 2006 por outros responsáveis, o fato de o empreendimento não ter sido levado adiante pelo período de cinco anos tornou necessária a revisão do instrumento, o que, segundo o parecer jurídico à peça 180, foi demandado pela diretoria de infraestrutura (peça 180, p. 3-4) .
36. À peça 181, o responsável fez juntar aos autos parecer da engenheira responsável, emitido em 20/12/2011, direcionado ao coordenador de infraestrutura, contendo informação de que as alterações realizadas pela empresa projetista estariam em condições de aprovação. Havia, contudo, a ressalva de que, apesar de considerar adequada a utilização do Guia de Construção para serviços marítimos, em detrimento do Sinapi, essa decisão caberia à instância superior.
37. Compulsando os autos, não foi identificado o parecer do coordenador de infraestrutura referente ao documento produzido pela engenheira. Apesar disso, é razoável a inferência de que foram demandadas outras intervenções no projeto, já que o documento constante à peça 80 destes autos faz menção a uma orientação da coordenação de infraestrutura que teria ensejado modificações na minuta de projeto. Entretanto, os elementos constantes nos autos não indicam qual teria sido o teor dessas alterações, e nem o nível de participação do diretor de infraestrutura no processo de supervisão das análises do projeto básico.
38. Diante da ausência de numeração das comunicações trocadas entre a engenheira e o coordenador de infraestrutura, e a incompletude dos documentos que foram juntados ao processo, não é possível estabelecer toda a cadeia decisória que conduziu à aprovação do projeto básico. Portanto, não há elementos que comprovem que Renato Neves da Rocha Filho tenha adotado medidas adequadas de supervisão e controle dos produtos entregues pela coordenação de infraestrutura.
39. Assim, as razões de justificativa apresentadas por Renato Neves da Rocha Filho quanto à aprovação do projeto básico devem ser rejeitadas." (grifos acrescidos) 
Nesta oportunidade, o embargante alega que a deliberação combatida não teria considerado o conteúdo das peças 184, 185 e 199. Segundo ele, esses documentos demonstrariam que sua atuação teria sido subsidiada pelo posicionamento de engenheira da Codeba e permitiriam estabelecer a cadeia decisória que o conduziu à aprovação do projeto básico.
Compulsando essa documentação, verifico que a peça 185, p. 2, contém despacho do embargante, com data de 24/2/2012, solicitando modificações no caderno de encargos e especificações técnicas, planilhas e orçamento, as quais já teriam sido discutidas com a empresa projetista.
Essas modificações foram implementadas, conforme o documento produzido pela engenheira da Coordenação de Infraestrutura (peça 185, p. 3) em 3/5/2012, mesma data em que foi aprovado o projeto básico (peça 80) 
Embora não tenha sido possível rastrear todo o processo de análise e modificação do projeto básico que antecedeu sua aprovação, o conteúdo da peça 185 preenche a lacuna de informação suscitada no parágrafo 37 do voto embargado, acima reproduzido.
Diante desse cenário, entendo que restou comprovado que Renato Neves da Rocha Filho adotou medidas de supervisão e controle dos produtos entregues pela coordenação de infraestrutura, motivo pelo qual considero desconstituída sua responsabilidade pelos atos impugnados. Assim, cabe acolher os embargos e excluir a multa a ele aplicada.
***
Em relação à alegação de que o Acórdão 1762/2021-TCU-Plenário teria sido omisso por não trazer comprovação de que haveria outras vias de escoamento para as pedras do serviço de enrocamento, assiste razão ao embargante.
Compulsando os autos, não identifiquei, nos elementos probatórios que subsidiam o relatório de auditoria e a instrução à peça 232, referência documental para a afirmação de que "outros acessos ao porto de Salvador já existiam, os quais poderiam não apresentar as mesmas facilidades de deslocamento, mas não deixavam de ser uma opção a ser considerada". 
Admitindo a hipótese de a proibição do trânsito de caminhões e tratores no Município de Salvador poder comprometer significativamente a eficiência na realização dos serviços de enrocamento e diante da ausência de comprovação quanto à existência de alternativas terrestres para o transporte de rochas, deve-se acolher o argumento trazido pelo embargante.
Ocorre que a ausência de comprovação quanto a este ponto específico não tem o condão de elidir a irregularidade referente ao projeto básico deficiente, pelos quais foram chamados em audiência o embargante e o gerente de infraestrutura à época.
Isso porque subsistem outras irregularidades nesse projeto, como a previsão de equipamento e parâmetros de dragagem inadequados; adoção de índices da atividade de construção de caixões replicados para a confecção do muro de coroamento sem a devida fundamentação; custos duplicados e insuficiência de detalhamento dos itens de mobilização e desmobilização de pessoal e equipamentos e de manutenção do conjunto de canteiros; e omissão de serviços no descritivo das composições de preços unitários.
Apesar de a etapa avançada em que o processo se encontra não ser favorável ao levantamento quanto a rotas alternativas para o transporte de pedras à época das obras, essa questão não desconstitui as conclusões apostas no voto condutor do Acórdão 1762/2021-TCU-Plenário quanto à responsabilização do gerente de infraestrutura:
"24. No que diz respeito ao projeto básico, diversas premissas adotadas pela empresa que o elaborou não estavam acompanhadas de justificativas, e não há indícios de que o ex-coordenador e gerente de infraestrutura as tenham sequer questionado. Ressalto que a baixa qualidade do projeto aprovado acarretou atrasos na obra e concorreu para o reduzido percentual de execução do empreendimento.
25. Quanto ao projeto executivo, os pareceres elaborados pela fiscal da obra continham a ressalva de que seria necessária "análise mais detalhada (...) dos preços unitários, independentemente das reduções de quantidades de materiais e serviços" (peça 90, p. 141 e 171) . Isso porque as alterações na metodologia executiva envolveriam serviços de menor complexidade, possivelmente envolvendo equipamentos de menor porte.
26. Apesar desses alertas, Jorge Nogueira opinou pela sua aprovação sem que seu parecer fizesse qualquer menção à necessidade de se reavaliarem os preços unitários (peça 90, p. 183) , conforme havia alertado a engenheira a ele subordinada."
Portanto, os embargos devem ser conhecidos, acolhidos e, a eles, concedidos efeitos infringentes, a fim de excluir a multa aplicada a Renato Neves da Rocha Filho, mantendo-se inalteradas as demais decisões constantes na deliberação embargada.
	Ante o exposto, voto por que o Tribunal adote o Acórdão que ora submeto à deliberação deste Colegiado. 
TCU, Sala das Sessões, em 1º de junho de 2022.
Ministro BRUNO DANTAS 
Relator